【裁判字號】    99,上更(一),64
【裁判日期】    990609
【裁判案由】    誣告
【裁判全文】
臺灣高等法院臺中分院刑事判決      99年度上更(一)字第64號
上  訴  人
即  被  告  甲○○
上列上訴人因誣告案件，不服臺灣臺中地方法院96年度訴字第17
66號中華民國96年10月1日第一審判決（起訴案號：臺灣臺中地
方法院檢察署96年度偵字第8931號），提起上訴，經最高法院第
一次發回更審，本院判決如下：
    主  文
原判決撤銷。
甲○○無罪。
    理  由
一、公訴意旨略以：被告甲○○前曾於民國95年2月13日，向中
    華商業銀行股份有限公司（下稱中華商銀）貸款新台幣（下
    同）250000元，並提供渠所有福特六和牌C206-6Z型、車牌
    號碼6431－HR號之自用小客車1輛，向台中區監理站申請動
    產抵押設定登記予中華商銀。雙方約定甲○○應自95年2月
    10日起至98年2月10日止，按月分為36期，每期須向中華商
    銀給付8914元，以清償全部之欠款，並約定甲○○於不履行
    契約時，中華商銀得派員或委託他人占有抵押物（即系爭車
    輛），甲○○均願完全配合。迨甲○○自95年11月10日起，
    即未依約繳納分期付款之款項，中華商銀乃委任維麟事業服
    務有限公司（下稱維麟公司）派員返回系爭車輛，維麟公司
    旋於95年12月13日凌晨2時許，至甲○○坐落在台中縣大里
    市○○里○○○街27巷19號住處前取回系爭車輛，並在停放
    車輛後方地面上，以白色粉筆註明「6431－HR、中華商銀取
    回、0000000000」等字樣。詎甲○○於95年12月13日上午某
    時電詢中華商銀客服人員系爭車輛是否由該行取回，而中華
    商銀客服人員業已明確告知上開車輛係由該行取回之情形下
    ，竟意圖使維麟公司之拖吊人員受刑事處分，旋於95年12月
    13日下午3時45分許向台中縣警察局霧峰分局成功派出所員
    警告訴誣指稱：「我於95年12月13日14時許左右，在台中縣
    大里市○○○街38巷3號前發現我的6431-HR號自小客車不見
    了」「我要對拖吊之人提出竊盜告訴，對中華商銀提出教唆
    竊盜告訴。」等語。嗣經員警至上址查看，並發覺地面上註
    明上揭中華商銀取回系爭車輛字樣，始循線查獲上情，因認
    被告涉犯刑法第169條第1項之誣告罪嫌。
二、按犯罪事實，應依證據認定之，無證據不得認定犯罪事實；
    不能證明被告犯罪或其行為不罰者，應諭知無罪之判決，刑
    事訴訟法第154條第2項、第301條第1 分別定有明文。又，
    刑法上之誣告罪，申告者除主觀上，有使人受刑事或懲戒處
    分之意思外，尤須客觀上有虛構事實之情事，且所虛構之事
    實有使被誣告人受刑事或懲戒處分之危險，始足當之。苟其
    申告所述事實內容並無不實，僅與所指之罪名不相適合，或
    申告之事實為實際上所不可能發生者，被誣告者並不因此而
    有受刑事訴追之虞，即難論申告者以誣告之罪（最高法院99
    年度台上字第1052號判決參照）。
三、公訴意旨認被告涉有誣告罪嫌係以：被告甲○○於警詢中向
    員警誣告之事實、中華商銀告訴代理人張文杰於警詢及偵查
    中之指訴及卷附拖吊系爭車輛處現場照片4紙、中華商銀催
    告被告按約繳付利息之催告通知書、外訪紀錄表、中華商銀
    繳款帳明細表、動產擔保交易動產抵押設定登記申請書、貸
    款暨動產抵押契約書各1紙等為其論據。被告甲○○於原審
    詢問時固坦承有於95年12月13日15時45分許，至臺中縣警察
    局霧峰分局成功派出所，對維麟公司之拖吊人員、中華商銀
    提出竊盜及教唆竊盜之告訴等情，惟矢口否認有何誣告犯行
    ，於原審辯稱：我的車子是可以被拖吊，但是我車子裡面還
    有西裝、公事包、文書資料、方向盤鎖、大型的後視鏡、文
    件、健康食品，而且車子當時是上鎖的，拖吊人員連上開的
    物品一併取走，我認為是竊盜，事後，只有方向盤鎖、大型
    後視鏡沒有取回來，其他物品都是在96年1月中旬用一個黑
    色塑膠袋裝著，送到我朋友臺中市逢甲的住處，他們把我的
    車子拖吊走，不告而取，我覺得就是竊盜，車上的東西也一
    併取走，那更是竊盜，所以我的認知他們就是竊盜行為，我
    並沒有偽造任何事實，中華商銀並沒有通知我就把車子拖走
    ，我覺得的是竊盜等語。
四、本院查：
  (一)緣被告於95年2月13日，向告訴人中華商銀貸款25萬元，並
    提供其所有車牌號碼6431－HR號自用小客車一輛作為擔保，
    而向臺中區監理站申請動產抵押設定登記予中華商銀，並約
    定被告應自95年2月10日起至98年2月10日止，共分36期，按
    期於每月10日向告訴人中華商銀給付8千9百14元，惟被告自
    95年11月10日起，即未依約繳納分期款等情，業經被告於警
    詢及原審審理時供述明確，核與證人張文杰於警詢時證述之
    情節相符合，且有催告函、汽車新領牌照登記書、外訪紀錄
    表、繳款帳卡明細表、動產擔保交易動產抵押設定登記申請
    書、貸款暨動產抵押契約書各一紙在卷可稽。告訴人中華商
    銀乃委任維麟公司派員於95年12月13日凌晨2時許，至臺中
    縣大里市○○里○○○街三八巷三號前以拖吊車將上開自用
    小客車拖回告訴人中華商銀之保管場等情，亦據證人張文杰
    於警詢時證述甚詳，且有車輛委任協尋契約書一份附卷可稽
    ，而維麟公司拖吊人員且在被告位於上址住處停放車輛後方
    地面上，以白色粉筆註明「六四三一－ＨＲ、中華商銀取回
    、0000000000」等字樣之事實，亦據被告於原審
    審理時自承無誤，且有現場照片四幀在卷可參，而被告於95
    年12月13日上午某時，以電話向中華商銀客服人員詢問時，
    中華商銀客服人員業已明確告知上開自用小客車係由中華商
    銀以拖吊方式取回等情，亦經被告於原審自承在卷，核與證
    人張文杰於偵查中證述被告於95年12月13日早上有以電話向
    中華商銀查詢是否取回上開自用小客車之情節相符合。
  (二)被告於95年12月13日14時15分許，向臺中縣警察局霧峰分局
    成功派出所警員報案，並於警詢中分別對維麟公司之拖吊人
    員、中華商銀提出竊盜及教唆竊盜之告訴，指述其所有之上
    開自用小客車於95年12月13日14時許，在臺中縣大里市○○
    ○街三八巷三號前遭人竊取，係維麟公司之拖吊人員竊取其
    所有之上開自用小客車，而中華商銀則教唆他人竊盜之事實
    ，雖據被告自承在卷，復有臺中縣警察局霧峰分局成功派出
    所95年12月13日被告甲○○之警詢筆錄一份在卷可稽。然查
    ：
  (1)中華商銀係公司法人，於事實上不可能犯竊盜罪，被告縱有
    誣指中華商銀教唆竊盜之申告不實行為，然所申告之事實，
    既無使中華商銀受刑事訴追之危險，即不得論以誣告罪。
  (2)被告於警詢中，首先陳明因其所有之小客車於上開時地「不
    見了」，而為該車遭竊一事前來警局製作筆錄，繼約略描述
    該車廠牌、顏色及引擎號碼等特徵後，於警察以經警方派員
    至失車現場查看，見地面有上開中華商銀取回及電話號碼之
    註記，而詢問被告是否積欠該銀行貸款時，被告則直承確因
    購買該車而向該銀行貸款，迄已積欠有二期分期款未繳等情
    不諱，旋警員詢問對本案有無其他補充意見時，被告表示其
    車內尚有西裝、公事包及零碎雜物等亦一併遭竊，最末警員
    徵詢是否提出何種告訴，被告答稱欲對拖吊之人及中華商銀
    分別提出竊盜及教唆竊盜之告訴等語。綜觀被告警詢中前後
    陳述之語意，雖表示其係於未受預告之情形下，遭人拖走上
    開小客車及車上物品，並指該車及車內物品遭竊等語，似控
    訴拖走該車之人涉犯竊盜罪，然就該車受拖一事應與貸予其
    款項之中華商銀及其未依限清償貸款有關一節，並不否認，
    則被告全部申告內容即難謂確屬虛構，依前開之說明，即難
    認成立誣告罪。
  (三)依卷附之貸款暨動產抵押契約書第十三條規定，若被告不履
    行契約時，告訴人中華商銀得派員或委託他人占有抵押物，
    被告須完全配合，倘被告拒絕或不能交付抵押物品時，同意
    告訴人中華商銀得不依動產擔保交易法第十八條之規定另為
    通知，逕行占有抵押之車輛。是依此項約定，限於「被告拒
    絕或不能交付抵押物品時」，告訴人始得不依動產擔保交易
    法第18條第1項規定三日前通知被告而逕行占有抵押物，本
    件既無證據證明被告先有拒絕或不能交付抵押物品之情形，
    尚難僅以其未依約定還款而逕行占有抵押物。
五、綜上所述，本件被告之行為與誣告罪之構成要件尚屬有間，
    本院盡調查能事，復查無其他積極證據足資證明被告犯罪，
    本院既無從形成對被告不利之確信，依前開證明依法自應為
    無罪之諭知。被告上訴否認有誣告行為為有理由，原審未查
    ，遽為被告有罪之判決，尚有未洽，應予撤銷改判，為被告
    無罪之判決。
六、被告經合法傳喚，無正當理由而不到庭，爰不待其陳述，逕
    行判決。
七、據上論結，應依刑事訴訟法第371條、第369條第1項前段、
    第364條、第301第1項，判決如主文。
本案經檢察官乙○○到庭執行職務。
中    華    民    國    99    年    6    月     9     日
            刑事第四庭    審判長法  官  洪  耀  宗
                                法  官  蔡 王金 全
                                法  官  劉  登  俊
以上正本證明與原本無異。
被告不得上訴，檢察官得上訴。
如不服本判決應於收受送達後十日內向本院提出上訴書狀，其未
敘述上訴理由者，並得於提起上訴後十日內向本院補提理由書（
均須按他造當事人之人數附繕本）「切勿逕送上級法院」。
                                書記官  張  惠  彥
中    華    民    國    99    年    6     月    9     日

司法院資訊處製作；財團法人民間司法改革基金會備份。
